臺灣高等法院刑事判決
109年度上易字第1011號
上  訴  人  臺灣士林地方檢察署檢察官
上  訴  人  
即  被  告  彭振源



選任辯護人  陳義斌律師
上列上訴人等因被告詐欺案件，不服臺灣士林地方法院108年度
易字第238號，中華民國109年1月15日第一審判決（起訴案號：
臺灣士林地方檢察署107年度偵字第13271號），提起上訴，本院
判決如下：
    主  文
原判決撤銷。
彭振源犯詐欺取財罪，處有期徒刑貳年。未扣案之犯罪所得新臺
幣貳佰玖拾柒萬元沒收，於全部或一部不能沒收或不宜執行沒收
時，追徵其價額。
    犯罪事實
一、彭振源與楚瑞芳（檢察官另為不起訴處分)於民國105年5月
    底某時，在新北市淡水區新市一路某處所，透過王澤生（另
    為不起訴處分）認識林以謙後，彭振源竟意圖為自己不法之
    所有，向林以謙佯稱：其有參與華固建設股份有限公司（下
    稱華固公司）土地開發投資案云云，並邀林以謙參與投資，
    林以謙信以為真而自105年5月31日起，多次由本人或透過楚
    瑞芳交付投資款共新臺幣（下同）300萬給彭振源，嗣林以
    謙於發現彭振源涉嫌以華固公司開發土地為由對外集資詐騙
    吸金乙情，經臺灣士林地方檢察署檢察官偵查後以106年度
    偵字第15717號提起公訴，始知受騙。
二、案經林以謙告訴臺灣士林地方檢察署檢察官偵查起訴。
    理  由
甲、程序方面：
一、按刑事訴訟法第159條第1項雖規定，被告以外之人於審判外
    之言詞或書面陳述，除法律有規定外，不得作為證據。惟同
    法第159條之5第1、2項已規定，經當事人於審判程序同意作
    為證據，法院審酌該言詞陳述或書面陳述作成時之情況，認
    為適當者，亦得為證據。又當事人、代理人或辯護人於法院
    調查證據時，知有第159條第1項不得為證據之情形，而未於
    言詞辯論終結前聲明異議者，視為有前項之同意，此乃第15
    9條第1項所容許，得作為證據之例外規定之一。本案所據以
    認定被告犯罪事實之供述證據，檢察官、被告及辯護人於言
    詞辯論終結前，均未就上開證據主張有刑事訴訟法第159條
    第1項不得為證據之情形，本院復審酌各該證據作成時並無
    違法及證明力明顯過低之瑕疵等情況，認為適當，是未爭執
    之供述證據，具有證據能力。
二、本案認定犯罪事實之非供述證據，均與本案事實具有自然關
    聯性，且核屬書證、物證性質，又查無事證足認有違背法定
    程式或經偽造、變造所取得等證據排除之情事，復經本院依
    刑事訴訟法第164條、第165條踐行物證、書證之調查程序，
    檢察官、被告及辯護人均對證據能力均不爭執，具有證據能
    力。
乙、實體方面：
一、認定犯罪事實所憑證據及理由：
    訊據上訴人即被告彭振源固供述告訴人林以謙有因華固公司
    都更土地開發案而提供款項之情，惟矢口否認有詐欺之犯行
    ，辯稱：本案伊在道義上雖有做錯，但王澤生、楚瑞芳才是
    詐欺告訴人之主謀，伊並不知情，伊不清楚告訴人與王澤生
    、楚瑞芳間之財務往來，伊與楚瑞芳間有金錢借貸關係，起
    訴書所載告訴人之損害300 萬元，是伊陸續向楚瑞芳借的，
    105 年9 月以偽造「鍾榮昌」承諾書拿取之65萬元部分，當
    時王澤生恐嚇伊，告訴人之投資款總數差不多900 萬元，但
    到伊手上大約只有300 萬元，其餘款項之去向伊不知道云云
    ；辯護人則辯護略以：被告出具和解書之金額就與告訴人所
    提出之投資金額不符，且因告訴人打過被告，被告為安撫告
    訴人始書寫此和解書。又告訴人及證人楚瑞芳、王澤生，就
    以所謂華固公司和平東路都更土地開發案，向告訴人之介紹
    、金錢拿取方式，多所不一，而告訴人所提出之金流明細，
    現金部分也缺乏收據，錄音譯文僅能看出被告在追討金錢，
    況告訴人係因與王澤生多年舊識及同事，始會相信，並非因
    被告有向告訴人為何勸說、引誘投資該案，則被告究如何實
    施詐術、告訴人交付多少金錢、交付原因是否與被告有關，
    均有疑問。再所謂和平東路都更土地開發一案，確有其事，
    僅係最後並未整合成功，而整合過程本有不可預測之投資風
    險，被告主觀上並無不法所有之意圖，且客觀上亦無詐術之
    實施云云。然查：
  ㈠被告供述其透過王澤生之引介，於105 年5 月31日某時許，
    與楚瑞芳前往王澤生所經營位在新北市淡水區新市一路之惠
    雙房屋公司，與告訴人認識等情（見原審卷一第71、79頁）
    ，核與證人即告訴人（見原審卷一第313 、314 頁）、證人
    王澤生（見原審卷一第338 、339 頁）、楚瑞芳（見原審卷
    二第180 頁）所述相符。又被告當日有向告訴人稱其與華固
    公司董事長「鍾榮昌」熟識，並與華固公司合作臺北市和平
    東路都更土地開發案，將來獲益甚豐，該案已近尾聲，尚有
    稅金代繳，請告訴人出資幫忙代墊稅金，告訴人乃提領現金
    60萬元交付王澤生及楚瑞芳轉致彭振源等情，除據證人即告
    訴人指證明確（見原審卷一第314 、315 、328 、329 、33
    2 頁）外，且核與證人王澤生證述：「當時被告跟楚瑞芳說
    他們跟鍾榮昌很熟、他們說有投資華固公司的都更案、告訴
    人當天有交付現金給被告及楚瑞芳，金額不確定但一定有幾
    十萬元，是有關華固公司都更案所需土地稅金之金額」等情
    （見原審卷一第339、344 頁），及證人楚瑞芳證述：「是
    被告打電話給我要我陪同去王澤生處，說告訴人係王澤生朋
    友，要找告訴人來投資，見面後是被告介紹投資案」等情大
    致相符（見原審卷二第180 頁），並有告訴人永豐銀行帳號
    00000000000000號帳戶（下稱告訴人永豐銀行帳戶）往來明
    細（見原審審易卷第53頁）在卷可稽，堪信為真實。
　㈡楚瑞芳以可獲高額報酬，邀林以謙投資該都更土地開發案乙
    節，已據證人即告訴人證稱：「105 年5 月31日後約兩週到
    1 個月間，楚瑞芳找我說還差60萬元，如果願意幫忙，要給
    我5000 萬元，就是105 年6 月14日我給了68萬元」等語明
    確（見原審卷一第322 、323 、329 頁），並有楚瑞芳所出
    具願贈與現金及房屋之承諾書可憑（見2123號他卷第69、70
    頁），而證人楚瑞芳於原審審理時亦證稱：「承諾書上的本
    人就是被告，是被告叫我寫的，內容都是被告的意思，因為
    被告堅持自己不能簽字，我心想趕快拿回投資款，才幫被告
    寫承諾書」等語（見原審卷二第187 、191 頁），足見係被
    告透過楚瑞芳以高額報酬邀告訴人投資。又楚瑞芳或被告即
    陸續於自105年5 月 31日起或以「該都更案尚須繳交若干稅
    金，繳交後即可出帳」、或以「因自華固公司多分配房屋須
    要繳交少額稅金以出帳」，並或出示「鍾榮昌」105 年9 月
    9 日之承諾書等事由，使告訴人陸續以交付現金或匯款至楚
    瑞芳中國信託銀行帳戶內，前後共計818 萬元等情，已據告
    訴人於原審審理時證述明確（見原審卷一第328 至330 頁）
    。復參諸被告於偵查中供稱：（就楚瑞芳所說的她把錢都拿
    給你，或者她陪你去拿錢，那你從林以謙拿了多少錢？）至
    少有300 萬元等語（見偵卷第38頁），足見告訴人透過楚瑞
    芳交付投資款至少300萬元無疑。
　㈢被告供稱：於105 年1 月間，和平東路都更土地開發案與華
    固公司接洽已經破局，其仍以華固公司之名義向告訴人取財
    ，其並偽造華固公司董事長「鍾榮昌」105 年9 月9日之承
    諾書取信告訴人拿取65萬元等語（見原審卷一第71、77、79
    頁），且華固公司董事長鍾榮昌經收受告訴人存證信函後，
    否認有合作和平東路都更土地開發案而提出告訴，有受理刑
    事案件報案三聯單、刑事告訴狀在卷可憑（見偵卷第124至1
    28頁），又被告偽造上開承諾書並經另案判決有罪在案，亦
    有原審107 年訴字第322 號刑事判決書可據（見原審卷一第
    351 至360 頁）。復參諸被告於原審審理時供稱：伊拿到告
    訴人的錢花掉了等語（見原審卷二第206 頁），於偵查中供
    稱：伊差不多花了300 萬上酒店，沒有辦法提供用於投資土
    地的資料等語（見偵卷第39頁），及依證人楚瑞芳於原審審
    理時證稱：伊不曾陪同被告去處理土地的事情，也沒有看過
    被告在處理土地的事情，都是伊打電話給被告，被告在電話
    中跟伊說他在華固公司或會計師那邊處理土地事宜等語（見
    原審卷二第192 、193 頁），足見被告於105年5月31日與告
    訴人接洽時，其所謂與華固公司合作和平東路都更土地開發
    案已然不實，其以此事由接續向告訴人取得款項後，亦未實
    際投注於土地投資或整合之用，而花用殆盡。是被告自始即
    具有不法所有之意圖，而施用詐術使告訴人陷於錯誤而交付
    款項甚明。
　㈣至被告辯稱：楚瑞芳、王澤生是主謀，伊並不知情云云。然
    依上開事證，被告顯非不知情，況被告自承：當時伊知道要
    詐欺告訴人等語明確（見原審卷一第71頁）。又據證人王澤
    生於原審審理時證稱：「楚瑞芳介紹我與被告認識，提到華
    固公司的投資案，有邀我去投資，我也有投資數百萬元，因
    為我身上沒錢了，我有向告訴人借錢拿給被告，我有跟告訴
    人講過華固公司投資案，被告如何跟我講，我就如何跟告訴
    人講，被告後來又需要投資華固公司的錢，但我這邊沒有了
    ，所以希望從告訴人那邊取得，要我配合跟告訴人說有見過
    『鍾榮昌』，讓告訴人安心」等語（見原審卷一第336、337、
    342、347、348頁）；證人楚瑞芳於原審審理時證稱：「被
    告有在招攬賣和平東路的土地，我有去聽，覺得不錯，才認
    識被告，我不懂土地買賣，被告叫姊姊，叫得很親，我把被
    告當作瞭解土地買賣的接觸途徑，很信任他，被告說鍾榮昌
    是他爸爸很好的朋友，我確實有接到被告手機上顯示『鍾榮
    昌董事長』的來電，與對方很仔細交談，所以相信他是『鍾榮
    昌』，我投資超過了1500萬元，包括親戚、同學及我自己，
    被告就是對外說以後華固公司要我作董事長，做出帳的管道
    ，我只是要把錢拿回來，把利潤給我就好，被告常常打電話
    給我說，他人在華固公司會計師那裡核帳，還缺多少才能出
    帳，每天都在調錢，被告說所以他不能簽本票，要我簽一下
    ，隔天就要出帳，說要出帳就要配合，我從認識被告到案發
    為止，我沒有拿到一毛或任何報酬、投資紅利等語（見原審
    卷二第178至184、192頁），衡諸王澤生、楚瑞芳若係主謀
    ，實無同時亦對該都更土地開發案為鉅額投資，且未就告訴
    人所提供之款項取得分文之理，顯然王澤生、楚瑞芳應係不
    知所謂與華固公司合作之情乃為不實，因信被告確有在處理
    該土地開發案，為期能將投資回收，而遭被告利用向告訴人
    遊說投資，且告訴人對王澤生、楚瑞芳所提詐欺之告訴，經
    檢察官偵查後，亦為不起訴處分確定，有不起訴處分書在卷
    為憑。是被告此部分所辯，自非可採。
　㈤綜上所述，被告所辯，顯係卸責之詞，不足信採。本案事證
    明確，被告犯行堪以認定。
二、論罪科刑：
　  核被告所為，係犯刑法第339條第1項之詐欺取財罪。其利用
    不知情之楚瑞芳犯罪，為間接正犯。又被告自105年5月31日
    起，基於同一詐財目的，而於密切接近時間，多次為詐欺取
    財之犯行，其侵害法益同一，各行為之獨立性極為薄弱，依
    一般社會健全觀念，在時間差距上，難以強行分開，在刑法
    評價上，以視為數個舉動之接續施行，合為包括之一行為予
    以評價，較為合理，屬接續犯，僅論以一罪。
三、沒收說明：
　　按犯罪所得，屬於犯罪行為人者，沒收之；於全部或一部不
    能沒收或不宜執行沒收時，追徵其價額，刑法第38條之1 第
    1 前段、第3 項定有明文。被告詐欺之金錢，或由被告自己
    取款，或經由楚瑞芳、王澤生取款轉交，楚瑞芳雖證稱全數
    交付被告收受，然為被告所否認，楚瑞芳究竟轉交多少錢予
    被告不明，是被告犯罪所得金額無從查證，而依被告於偵查
    中之供述「從林以謙所拿了至少有300萬元」等語，基於罪
    疑惟輕有利被告原則，應認被告之詐欺金錢為300萬元，屬
    被告犯罪所得，且被告於本院審理時供稱其已還款告訴人3
    萬元等語，為告訴人所不爭執（見本院卷第157頁），該3萬
    元部分應予扣除，是被告之犯罪所得為297萬元，並未扣案
    ，仍依上述規定宣告沒收，於全部或一部不能沒收或不宜執
    行沒收時，追徵其價額。
四、原判決撤銷改判之理由：
　　原審認被告詐欺取財818萬元事證明確，據以論罪科刑，固
    非無見。惟查：被告犯罪所得應為檢察官起訴書所載300萬
    元，詳如前述，原審認定犯罪所得為818萬元，容有未洽。
    又被告已返還告訴人3萬元，原審未及斟酌，亦有未合。檢
    察官以原審量刑過輕提起上訴，被告猶執前詞否認犯罪提起
    上訴，固均無理由，惟原判決既有可議，應由本院將原判決
    撤銷。爰審酌被告假借土地投資開發名義詐欺取財，殊屬不
    該，兼衡其品行、智識程度、生活狀況及詐欺金額，與犯罪
    後否認犯行之態度等一切情狀，量處如主文第二項所示之刑
    。
據上論斷，應依刑事訴訟法第369條第1項前段、第364條、第299
條第1項前段，刑法第339 條第1 項、第38條之1 第1 項前段、
第3 項，刑法施行法第1 條之1 第1 項，判決如主文。
本案經檢察官許祥珍到庭執行職務。
中　　華　　民　　國 　109　　年　　 7 　 月　　30  　日
                  刑事第八庭  審判長法　官 陳世宗
                                    法　官 呂寧莉
                                    法　官 周明鴻
以上正本證明與原本無異。
不得上訴。
                                    書記官 謝雪紅
中　　華　　民　　國　　109 　年　　7 　　月　　30　　日
附錄：本案論罪科刑法條全文
中華民國刑法第339條
（普通詐欺罪）
意圖為自己或第三人不法之所有，以詐術使人將本人或第三人之
物交付者，處5年以下有期徒刑、拘役或科或併科50萬元以下罰
金。
以前項方法得財產上不法之利益或使第三人得之者，亦同。
前二項之未遂犯罰之。